---
title: "Visualizando datos con el paquete ggplot2 - Parte 2"
subtitle: "Big Data e Inteligencia Territorial"
output: 
  html_document:
    toc: true
    toc_float: true
    df_print: paged
    self_contained: true
---

```{r setup, include=FALSE}
knitr::opts_chunk$set(fig.width = 12)
```


<br>

***

# __geom_line()__

***

<br>


## **Caso:** Quiero conocer la evolución de los casos diagnosticados por día:

```{r include=FALSE}
library(tidyverse)
library(data.table)

# Cargo la base
base_covid <- fread("../entradas/base_covid_muestra.txt")

# Armo tabla
tabla_diagnostico <- base_covid %>% 
  filter(clasificacion_resumen == "Confirmado" & !is.na(fecha_diagnostico)) %>% 
  group_by(fecha_diagnostico) %>% 
  count()
```
 
```{r eval=FALSE}
library(tidyverse)
library(data.table)

# Cargo la base
base_covid <- fread("entradas/base_covid_muestra.txt")

# Armo tabla
tabla_diagnostico <- base_covid %>% 
  filter(clasificacion_resumen == "Confirmado" & !is.na(fecha_diagnostico)) %>% 
  group_by(fecha_diagnostico) %>% 
  count()

tabla_diagnostico
```

```{r include=FALSE}
tabla_diagnostico
```


<br>



## Armo el gráfico

```{r}
grafico_confirmados <- tabla_diagnostico %>% 
  ggplot(
    aes(x = fecha_diagnostico,
        y = n)) +
  geom_line() +
  labs(title = "Cantidad de casos confirmados por fecha de diagnóstico",
       x = "Fecha de diagnóstico",
       y = "Cantidad de casos")

grafico_confirmados
```

<br>

### Emprolijemos

```{r}
grafico_confirmados +
    scale_x_date(date_breaks = "month",
               date_labels = '%b %Y')
```


<br>

```{r}
grafico_confirmados +
    scale_x_date(date_breaks = "month",
               date_labels = '%b %Y')+
  theme(
    axis.text.x = element_text(size = 10, 
                               face = "italic"),
    panel.grid = element_blank(),
    panel.background = element_rect(fill = "white"))
```

***

<br>


# **Recursos para _aesthetics_, _escalas_ y _themes_:**

<br><br>


-   https://ggplot2tor.com/aesthetics/


-   https://ggplot2tor.com/scales/


-   https://henrywang.nl/ggplot2-theme-elements-demonstration/


<br>

***

<br>

### Ahora quiero ver de forma mas "limpia", por mes, cómo fue la evolución de casos con _diagnóstico confirmado_. A su vez, quiero ver esta evolución según el sexo de las personas.

<br>

Para ello debo:

-   Crear una variable de mes (por la cual voy a correr el `group_by()`)

-   Agrego la variable `sexo` a la sentencia.

-   Creo una variable llamada `periodo`, la cual va a contener la información del año y mes.

<br>

```{r}
tabla_diagnostico_x_mes <- base_covid %>% 
  filter(clasificacion_resumen == "Confirmado" & !is.na(fecha_diagnostico)) %>% 
  mutate(anio = substr(x     = fecha_diagnostico,
                       start = 1,
                       stop  = 4),
         mes  = substr(x    = fecha_diagnostico,
                      start = 6,
                      stop  = 7)) %>% 
  group_by(anio, mes, sexo) %>% 
  count() %>% 
  mutate(periodo = paste(anio, mes, sep = "-")) %>% 
  ungroup() %>% 
  select(periodo, sexo, n)

tabla_diagnostico_x_mes %>% 
  head()
```



<br>

### Ahora sí, el gráfico:


```{r}
tabla_diagnostico_x_mes %>% 
  ggplot(aes(x = periodo,
             y = n,
             color = sexo,
             linetype = sexo)) +
  geom_line(aes(group = sexo),
            size = 2) +
  labs(title = "Cantidad de casos confirmados por fecha de diagnóstico",
       x = "Fecha de diagnóstico",
       y = "Cantidad de casos") +
  theme(
    axis.text.x = element_text(size = 10, face = "italic"),
    panel.grid = element_blank(),
    panel.background = element_rect(fill = "lemonchiffon", colour = "black", size = 1),
    legend.position = "bottom")
```

<br><br>

### Creo mi propio theme

```{r}
theme_pablo <- function() {
  
  theme(
    # plotting components
    
    ## Cambiamos las líneas de la grilla
    panel.grid.minor = element_blank(),
    panel.grid.major =  element_line(color = "#d0d0d0"),
    # Fondo del panel y de la imágen + bordes
    panel.background = element_rect(fill = "#f0f0f0", color = NA),
    plot.background = element_rect(fill = "#f0f0f0", color = NA),
    panel.border = element_blank(),
    # Márgenes del gráfico and remove axis ticks
    plot.margin = margin(0.5, 1, 0.5, 1, unit = "cm"),
    axis.ticks = element_blank(),
    # Cambio de fuentes, tamaño y posición en títulos
    text = element_text(size = 12),
    axis.text = element_text(face = "bold", color = "grey", size = 12),
    axis.title = element_text(face = "bold", size = rel(1.33)),
    axis.title.x = element_text(margin = margin(0.5, 0, 0, 0, unit = "cm")),
    axis.title.y = element_text(margin = margin(0, 0.5, 0, 0, unit = "cm"), angle =90),
    plot.title = element_text(face = "bold", size = rel(1.67), hjust = 0),
    plot.title.position = "plot",
    plot.subtitle = element_text(size = 16, margin = margin(0.2, 0, 1, 0, unit = "cm"), hjust = 0),
    plot.caption = element_text(size = 10, margin = margin(1, 0, 0, 0, unit = "cm"), hjust = 1),
    strip.text = element_text(size = rel(1.33), face = "bold")
  )
}
```

<br> <br>

### Aplico el nuevo theme

```{r}
tabla_diagnostico_x_mes %>% 
  ggplot(aes(x = periodo,
             y = n,
             color = sexo,
             linetype = sexo)) +
  geom_line(aes(group = sexo),
            size = 2) +
  labs(title = "Cantidad de casos confirmados por fecha de diagnóstico",
       x = "Fecha de diagnóstico",
       y = "Cantidad de casos") +
  theme_pablo()
```

<br> <br>

# **geom_point**

### Descargo la base con los +11 millones de casos

```{r eval=FALSE}
base_covid_total <- data.table::fread("entradas/Covid19Casos.csv")
```

```{r echo=FALSE}
base_covid_total <- data.table::fread("../entradas/Covid19Casos.csv")
```

<br>

### Armo tabla con filtros para evitar outliers y valores NA
```{r}
tabla_fallecidos <- base_covid_total %>% 
  filter(fallecido == "SI", 
         !is.na(fecha_fallecimiento),
         edad %in% c(0:110))
```

<br> 

### Armo el gráfico de puntos:
```{r}
tabla_fallecidos %>% 
  ggplot(aes(x = fecha_diagnostico,
             y = edad))+
  geom_point(alpha = 0.1, 
             size = 1, 
             color = "red") +
  geom_hline(yintercept = mean(tabla_fallecidos$edad, na.rm = T)) +
  scale_y_continuous(breaks = seq(0, 110, 10)) +
  scale_x_date(date_breaks = "month",
               date_labels = '%b %Y') +
  theme_minimal() +
  labs(title = "Total casos fallecidos por edad y fecha de fallecimiento",
       x = "Fecha de fallecimiento",
       y = "Edad") +
  annotate(geom = "curve", 
           x = as.Date("2021-01-01"), y = 110, 
           xend = as.Date("2020-10-01"), yend = 80,
           curvature = 0.3, arrow = arrow(length = unit(2, "mm"))) +
  annotate(geom = "text",
           x = as.Date("2021-01-05"), y = 110, label = "Acá quiero decir algo", 
           hjust = "left") +
  annotate(geom = "text",
           x = as.Date("2020-01-01"), y = 73, 
           label = paste0("Edad media", round(mean(tabla_fallecidos$edad, na.rm = T))),
           hjust = "left")
```

